臺灣臺南地方法院民事判決
110年度訴字第1408號
原      告  蔡日    
            林茶花  
共      同
訴訟代理人  王芊智律師
被      告  鄭萬法  
訴訟代理人  許安德利律師
上列當事人間請求返還不當得利事件，本院於民國111年6月7日
言詞辯論終結，判決如下：
    主    文
一、被告應給付原告各新臺幣444,580元，及均自民國110年6月2
    日起至清償日止，按週年利率百分之5計算之利息。
二、原告其餘之訴駁回。
三、訴訟費用新臺幣17,335元，其中新臺幣9,800元由被告負擔
    ，餘新臺幣7,535元由原告負擔。
四、本判決原告勝訴部分，於原告各以新臺幣148,193元為被告
    供擔保後，得假執行。但被告分別以新臺幣444,580元為原
    告預供擔保後，得免為假執行。
五、原告其餘假執行之聲請駁回。
    事實及理由
一、按訴狀送達後，原告不得將原訴變更或追加他訴，但請求之
    基礎事實同一者、擴張或減縮應受判決事項之聲明者、因情
    事變更而以他項聲明代最初之聲明者，不在此限，民事訴訟
    法第255條第1項第2款、第3款、第4款定有明文。原告起訴
    時原請求：㈠被告應給付原告各新臺幣（下同）822,840元，
    及均自起訴狀繕本送達翌日起至清償日止，按週年利率百分
    之5計算之利息；㈡被告應自起訴狀繕本送達翌日起至騰空返
    還土地之日止，按月給付原告各30,214元。嗣因原告於本件
    訴訟中，將兩造因繼承而公同共有坐落臺南市○○區○○段0000
    ○000○000地號土地（權利範圍均為全部，下分稱3069地號土
    地、134地號土地、123地號土地，合稱系爭土地），辦理繼
    承登記為分別共有，應有部分均各3分之1，並將原告所有30
    69、123地號土地之應有部分移轉登記予被告，134地號土地
    之應有部分移轉登記予訴外人統達興工程有限公司（下稱統
    達興公司）；且因被告自承有於原告主張之不當得利請求期
    間，向他人收取出租3069地號、134地號土地之租金數額若
    干，原告乃重新計算被告受有相當租金之不當得利數額，並
    變更前開第㈠項請求之本金金額為786,500元，並不再主張前
    開第㈡項請求之內容。核原告上開所為，係屬因情事變更而
    減縮應受判決事項之聲明，且請求之基礎事實同一，揆諸前
    揭法文，並無不合，應予准許。
二、原告主張：原告蔡日、林茶花與被告分別為同父同母、同母
    異父之兄弟姐妹。兩造母親蔡見於民國99年2月7日死亡，兩
    造為其法定繼承人，應繼分均各3分之1，因繼承而公同共有
    蔡見所遺系爭土地，權利範圍均為全部，嗣於本件訴訟中將
    系爭土地分割繼承登記為分別共有，應有部分均各3分之1。
    惟被告未經原告同意，無權占有使用系爭土地，如出租他人
    收取租金，或作自己及家人之使用（各筆土地之占用情形詳
    如附表所示），並因此受有相當租金之不當得利，原告自得
    依民法第179條前段規定，請求被告給付自本件起訴時之110
    年5月13日回溯5年即105年5月14日起，至原告將系爭土地應
    有部分移轉予被告及統達興公司之日止，按被告向他人收取
    之租金或按申報地價年息百分之10乘以被告占用土地面積，
    再依照原告應繼分或應有部分（同為3分之1）計算相當租金
    之不當得利金額各786,500元（計算式詳如附表所示）等語
    。並聲明：㈠被告應給付原告各786,500元，及均自起訴狀繕
    本送達翌日起至清償日止，按週年利率百分之5計算之利息
    。㈡願供擔保，請准宣告為假執行。
三、被告則以：對於原告主張被告無權占有使用3069、134地號
    土地部分，均不爭執，但134地號土地其中面積1,286平方公
    尺部分，被告種植水稻作農業使用，係有利於共有人節稅。
    另否認被告無權占用123地號土地，該土地上存有門牌號碼
    臺南市○○區○○○街00巷00號之三合院，為兩造母親蔡見生前
    居住使用，過世後遺物放在屋內，被告僅負責管理及祭祀；
    三合院旁有被告搭建、面積20平方公尺之鐵皮車庫1座，作
    被告停車使用；其餘空地則只有被告子女回來祭祀時才會停
    車等語，資為抗辯。並聲明：㈠原告之訴及假執行之聲請均
    駁回。㈡如受不利判決，願供擔保請准宣告免為假執行。
四、兩造不爭執之事項為（本院卷第250至251頁）：
　㈠兩造為兄弟姐妹，蔡日與被告同父同母，林茶花與被告同母
    異父。
　㈡兩造母親蔡見於99年2月7日死亡，兩造為其法定繼承人，應
    繼分均各3分之1，因繼承而公同共有蔡見所遺系爭土地，權
    利範圍均為全部。嗣於本件訴訟中將系爭土地分割繼承登記
    為分別共有，應有部分均各3分之1。
　㈢原告於110年8月4日以買賣為登記原因，將其二人所有134 地
    號土地之應有部分各3分之1，移轉所有權登記予統達興公司
    ，並於同年9月16日完成登記。
　㈣原告於110年11月26日以分割繼承為登記原因，將其二人所有
    123地號土地之應有部分各3分之1，移轉所有權登記予被告
    。
　㈤原告於111年1月14日以分割繼承為登記原因，將其二人所有3
    069地號土地之應有部分各3分之1，移轉所有權登記予被告
    。
　㈥被告自105年5月14日起至111年1月14日止之期間，未經原告
    同意，擅自將3069地號土地出租予戴文度經營園藝事業，並
    於105年5月14日起至110年12月31日止之期間，向戴文度收
    取租金每年40,000元，另自111年1月1日起改為收取租金每
    年54,000元。被告與戴文度未簽訂書面租約。
　㈦被告自105年5月14日起至110年9月16日止之期間，未經原告
    同意，擅自將134地號土地部分面積（406平方公尺）搭蓋2 
    層樓之鐵皮屋廠房（門牌號碼：臺南市○○區○○○路0 段000號
    ，下稱系爭鐵皮廠房）出租予他人，每年租金72,000元，現
    由台灣前瞻企業有限公司、台灣騰達全球股份有限公司、台
    灣紐恩格國際股份有限公司作為營業使用。134地號土地其
    餘面積（1,286平方公尺）則由被告作農業使用，目前種植
    水稻。
　㈧123地號土地上有三合院1座，為未辦保存登記建物，門牌號
    碼為臺南市○○區○○○街00巷00號（下稱系爭三合院），三合
    院旁有被告搭建之鐵皮車庫1座（面積20平方公尺，下稱系
    爭車庫）。
五、得心證之理由：
　㈠被告有無占用系爭土地？若有，其占用有無合法權源？
　⒈按繼承人有數人時，在分割遺產前，依民法第1151條規定，
    各繼承人對於遺產全部為公同共有關係，固無應有部分。然
    共有人（繼承人）就繼承財產權義之享有（行使）、分擔，
    仍應以應繼分（潛在的應有部分）比例為計算基準，若逾越
    其應繼分比例享有（行使）權利，就超過部分，應對其他共
    有人負不當得利返還義務，他共有人自得依其應繼分比例計
    算其所失利益而為不當得利返還之請求（最高法院104年度
    台上字第531號判決意旨參照）。次按繼承人在分割遺產後
    ，如為分別共有關係，依民法第818條規定，各共有人除契
    約另有約定外，按其應有部分，對於共有物之全部，有使用
    收益之權。係指各共有人得就共有物全部，於無害他共有人
    之權利限度內，可按其應有部分行使用益權而言。故共有人
    如逾越其應有部分之範圍使用收益時，即係超越其權利範圍
    而為使用收益，其所受超過利益，要難謂非不當得利（最高
    法院55年度台上字第1949號判決意旨參照）。是以，因繼承
    而公同共有或分別共有之人，對於共有物之使用收益，應受
    應繼分或應有部分之限制，超過部分即屬無權占用，應對其
    他共有人負不當得利返還之責。
　⒉原告主張兩造為兄弟姐妹，因繼承而公同共有蔡見所遺系爭
    土地（權利範圍均為全部），應繼分均各3分之1，嗣於本件
    訴訟中將系爭土地分割繼承登記為分別共有，應有部分均各
    3分之1，原告並於110年9月16日將所有134地號土地之應有
    部分各3分之1，移轉登記予統達興公司，於110年11月26日
    及111年1月14日，將所有123、3069地號土地之應有部分各3
    分之1，移轉登記予被告，原告現已非共有人。於兩造共有
    系爭土地期間，被告自105年5月14日起至111年1月14日止之
    期間，未經原告同意，自行將3069地號土地出租予訴外人戴
    文度經營園藝事業並收取租金；暨自105年5月14日起至110
    年9月16日止之期間，未經原告同意，擅自將134地號土地，
    其中面積406平方公尺部分，搭蓋系爭鐵皮廠房出租予他人
    作營業使用並收取租金，其餘面積1,286平方公尺部分，則
    由被告種植水稻作農業使用等情，為被告所不爭執（不爭執
    事項㈠至㈦），並有系爭土地第一類謄本、地籍圖謄本、異動
    索引各1份、google地圖3紙、街景圖3紙、現況照片11紙等
    件在卷可稽（調字卷第17至39、73至83頁，本院卷第53至63
    、171、173、223至230頁），及臺南市歸仁地政事務所110
    年11月3日所登記字第1100099858號函檢附系爭土地辦理繼
    承登記相關資料附卷可參（本院卷第93至106頁）。被告雖
    抗辯稱134地號土地中面積1,286平方公尺部分，其種植水稻
    係有利於共有人節稅云云，惟未見舉證以實其說，復未證明
    上開使用業經原告同意，是縱被告所述節稅乙節為真，仍無
    解於其未得原告同意，即逾越應繼分及應有部分，對兩造共
    有之134地號土地為自己之使用收益，屬無權占用之事實。
    從而，被告自105年5月14日起至111年1月14日止之期間，無
    權將3069地號土地出租他人使用，及自105年5月14日起至11
    0年9月16日止之期間，無權將134地號土地中面積406平方公
    尺部分搭蓋系爭鐵皮廠房出租他人使用，其餘面積1,286平
    方公尺部分自行種植水稻作農業使用之事實，堪以認定。
　⒊另原告主張被告自105年5月14日起至110年11月26日止之期間
    ，無權占用123地號土地，長期將坐落其上之系爭三合院作
    為自己使用，並在三合院旁搭設系爭車庫供自己停車使用，
    被告及其家人亦長期將車輛停放在123地號土地之空地上，
    故認被告於上開占用期間，受有相當租金之不當得利等情，
    則為被告所否認，依民事訴訟法第277條規定，自應由原告
    就被告無權占用123地號土地全部乙節負舉證責任。經查：
　⑴原告主張被告無權占用123地號土地上系爭三合院乙節，被告
    辯稱系爭三合院為兩造母親蔡見生前所居住使用，現內部放
    置蔡見遺物及供俸祖先牌位等語；核與原告開庭時所述：房
    子裡面應是有祖先牌位，原告很多年沒有去了，不是很清楚
    等語（本院卷第71頁）大致相符，且與常情無違，堪信被告
    此部分抗辯為可採。此外，原告既未提出證據證明系爭三合
    院為被告所搭建之事實，尚難認被告有占用系爭三合院坐落
    位置之土地，原告此部分主張，尚無可採。
　⑵又原告主張被告無權占用123地號土地空地作為其與家人停車
    使用乙節，觀諸原告提出之現場照片2紙、google街景圖1紙
    （本院卷第61、171頁），固可見有若干車輛停放在空地上
    ，經本院當庭提示上開證據予被告辨識，被告雖稱：照片上
    車牌號碼000-0000號車輛是被告媳婦盧杏秋的車輛、車牌號
    碼0000-00號車輛是被告兒子鄭昭宗的車輛、車牌號碼0000-
    00號車輛是被告女兒鄭惠婷的車輛（本院卷第217至218頁）
    ，然仍辯稱空地部分只有子女回來祭祀才會停車等語；而依
    原告舉證之內容，尚無法證明被告及其家人係長期、固定將
    車輛停放在123地號土地空地上，是尚難以被告及其家人偶
    爾為之之停車行為，逕認被告受有何相當租金之不當得利，
    是原告此部分主張亦無理由。
　⑶至原告主張被告無權占用123地號土地中面積20平方公尺部分
    ，搭蓋系爭車庫供自己停車使用乙節，則為被告所不爭執（
    不爭執事項㈧），並於開庭時自承：該鐵皮車庫是我搭建的
    ，有1、20年了等語（本院卷第218頁），復有現場照片2紙
    在卷可參（調字卷第39頁，本院卷第61頁），應認原告此部
    分主張為真實。從而，被告自105年5月14日起至110年11月2
    6日止之期間，無權占用123地號土地中面積20平方公尺部分
    ，搭蓋系爭車庫供自己停車使用之事實，堪以認定。至原告
    主張被告無權占用123地號土地其餘面積261平方公尺部分，
    則因原告舉證不足而難憑採。
　㈡原告請求被告給付相當租金之不當得利，有無理由？若有，
    其數額應以若干為適當？
　⒈按無法律上原因而受利益，致他人受損害者，應返還其利益
    ，民法第179條前段定有明文。依不當得利之法則請求返還
    不當得利，以無法律上之原因而受利益，致他人受有損害為
    其要件，故其得請求返還之範圍，應以對方所受之利益為度
    ，非以請求人所受損害若干為準，無權占有他人土地，可能
    獲得相當於租金之利益，為社會通常之觀念（最高法院61年
    度台上字第1695號判決意旨參照）。又按相當租金之不當得
    利計算標準，應參酌土地法第105條、第97條第1項規定，予
    以計算較為客觀公允。再按城市地方租用房屋之租金，以不
    超過土地及建築物申報總價額年息百分之10為限，而前開規
    定於租用基地建築房屋之情形準用之，土地法第97條第1項
    、第105條分別定有明文。另土地法第97條第1項規定所謂之
    土地價額，依同法施行細則第25條之規定，係指法定地價而
    言。依同法第148條規定，係指土地所有權人依土地法所申
    報之地價，在平均地權條例施行區域，係指土地所有權人於
    地政機關舉辦規定地價或重新規定地價時，於公告申報地價
    期間內自行申報之地價，平均地權條例第16條亦規定甚明。
　⒉經查，被告自105年5月14日起至111年1月14日止之期間，無
    權將3069地號土地出租他人使用；及自105年5月14日起至11
    0年9月16日止之期間，無權將134地號土地中面積406平方公
    尺部分搭蓋系爭鐵皮廠房出租他人使用，其餘面積1,286平
    方公尺部分自行種植水稻作農業使用；暨自105年5月14日起
    至110年11月26日止之期間，無權占用123地號土地中面積20
    平方公尺部分，搭蓋系爭車庫供自己停車使用之事實，業經
    認定如前，是原告依照民法第179條前段規定，請求被告給
    付相當租金之不當得利，為有理由。各該地號土地所得請求
    之數額如下：
　⑴3069地號土地：
　　被告於上開無權占用期間，將3069地號土地出租予戴文度經
    營園藝事業，並於105年5月14日起至110年12月31日止之期
    間，向戴文度收取租金每年40,000元，另自111年1月1日起
    改為收取租金每年54,000元等情，為兩造所不爭執（不爭執
    事項㈥），依照被告收取之租金金額，乘以被告占用期間，
    再除以兩造應繼分及應有部分（均為3分之1）後，被告應給
    付原告相當租金之不當得利為各75,000元（計算式如附表編
    號1所示）。
　⑵134地號土地：
　　被告於上開無權占用期間，將134地號土地其中面積406平方
    公尺部分，搭蓋系爭鐵皮廠房出租予他人作營業使用，收取
    租金每年72,000元等情，為兩造所不爭執（不爭執事項㈦）
    ，依照被告收取之租金金額，乘以被告占用期間，再除以兩
    造應繼分及應有部分（均為3分之1）後，被告就此部分應給
    付原告相當租金之不當得利為各128,000元。其餘土地面積1
    ,286平方公尺由被告作農業使用部分，本院審酌134地號土
    地位於臺南市歸仁區，使用分區為鄉村區，使用地類別為乙
    種建築用地，緊鄰中正北路2段，附近有住宅及園藝商店眾
    多，並有七甲花卉區、花田、便利商店、七甲里辦公室等，
    此有134地號土地登記第一類謄本、地籍圖、google地圖、
    現場照片在卷可參（調字卷第23、37、77至79頁，本院卷第
    57頁）。是依134地號土地之坐落位置、繁榮程度、經濟用
    途、被告使用狀況及兩造主張陳述等一切情狀，認為原告請
    求相當於租金之不當得利，以申報地價年息百分之5為計算
    ，應屬可採，逾此範圍之請求，則屬過高，依此計算之結果
    ，被告就此部分應給付原告相當租金之不當得利為各237,76
    7元（計算式如附表編號2所示）。
　⑶123地號土地：
　　被告於上開無權占用期間，將123地號土地中面積20平方公
    尺部分，搭蓋系爭車庫供自己停車使用，本院審酌123地號
    土地位於臺南市歸仁區，使用分區為鄉村區，使用地類別為
    乙種建築用地，鄰近中正北路2段，附近有住宅及園藝商店
    眾多，並有七甲花卉區、花田、便利商店、七甲里辦公室等
    ，此有123地號土地登記第一類謄本、地籍圖、google地圖
    、現場照片在卷可參（調字卷第31、39、73至75頁，本院卷
    第61至63頁）。是依123地號土地之坐落位置、繁榮程度、
    經濟用途、被告使用狀況及兩造主張陳述等一切情狀，認為
    原告請求相當於租金之不當得利，以申報地價年息百分之5
    為計算，應屬可採，逾此範圍之請求，則屬過高，依此計算
    之結果，被告就此部分應給付原告相當租金之不當得利為各
    3,813元（計算式如附表編號3所示）。　　　　
六、綜上所述，原告依民法第179條前段規定，請求被告給付原
    告各444,580元（計算式：75,000元＋128,000元＋237,767元＋
    3,813元＝444,580元），及均自起訴狀繕本送達翌日即110年
    6月2日（調字卷第53頁）起至清償日止，按週年利率百分之
    5計算之利息，為有理由，應予准許，逾此範圍之請求，則
    無理由，應予駁回。
七、本件訴訟費用為原告支出之第一審裁判費17,335元，爰依民
    事訴訟法第79條、第87條第1項規定，參酌兩造勝敗比例，
    依職權確定本件訴訟費用額之負擔如主文第3項所示。　　
八、本判決原告勝訴部分，兩造均陳明願供擔保，請求宣告假執
    行及免為假執行，核與民事訴訟法第390條第2項、第392條
    第2項之規定並無不合，茲分別酌定相當擔保金額，准原告
    於供擔保後得假執行，被告於供擔保後得免為假執行，如主
    文第4項所示。至原告敗訴部分，其假執行之聲請因訴之駁
    回而失所依據，應予駁回如主文第5項所示。
九、本件為判決基礎之事證已臻明確，兩造其餘攻擊防禦方法及
    所提證據，核與判決結果不生影響，爰不逐一論述，併此敘
    明。
十、訴訟費用負擔之依據：民事訴訟法第79條、第85條第1項本
    文。
中　　華　　民　　國　　111 　年　　6 　　月　　21　　日
                    民事第四庭  審判長法  官  張家瑛
　　　　　　　　　
　　　　　　　　　                    法  官  余玟慧 
　　　　　　　　　
　　　　　　　　　                    法  官  陳䊹伊
以上正本係照原本作成。
如不服本判決，應於判決送達後20日內向本院提出上訴狀並表明
上訴理由（須附繕本）。如委任律師提起上訴者，應一併繳納上
訴審裁判費。
中　　華　　民　　國　　111 　年　　6 　　月　　22　　日
                                      書記官  王美韻